臺灣臺北地方法院民事判決　　　　　　　　　　　　九十二年度訴字第四四八四號
　　原　　　告　己○○
　　原　　　告　丁○○
　　原　　　告　乙○○
　　原　　　告　丙○○
　　原　　　告　戊○○
　　原　　　告　甲○○
　　右六人共同
　　訴訟代理人　黃銀河律師
　　右六人共同
　　被　　　告　庚○○
　　訴訟代理人　張國雄律師
當事人間返還不當得利事件，本院於民國九十三年四月一日言詞辯論終結，判決如下
：
    主  文
被告應分別給付原告己○○、丁○○、乙○○、丙○○、戊○○、甲○○每人各新台
幣貳拾玖萬伍仟捌佰貳拾伍元，及自民國九十二年十月十八日起至清償日止，按年息
百分之五計算之利息。
被告應分別給付原告己○○、丁○○、乙○○、丙○○、戊○○、甲○○每人各新台
幣壹萬捌仟肆佰肆拾玖元。並應自民國九十三年一月一日起，分別給付原告己○○、
丁○○、乙○○、丙○○、戊○○、甲○○每人每年各新台幣柒萬肆仟柒佰陸拾伍元
。
訴訟費用由被告負擔十分之七，餘由原告負擔。
原告其餘之訴駁回。
本判決原告勝訴部分，於原告以新台幣陸拾肆萬元為被告供擔保後，得假執行。但被
告以新台幣壹佰玖拾壹萬元或同面額之花旗銀行無記名可轉讓定期存單為原告預供擔
保，得免為假執行。
原告其餘假執行之聲請駁回。
    事  實
壹、原告方面：
一、聲明：
（一）被告應分別給付原告己○○、丁○○、乙○○、丙○○、戊○○、甲○○每人
      各新台幣（下同）四十二萬二千六百零五元，及自起訴狀繕本送達翌日起至清
      償日止，按年息百分之五計算之利息。
（二）被告應自九十二年九月九日起分別給付原告己○○、丁○○、乙○○、丙○○
      、戊○○、甲○○每人每年各新台幣八萬四千五百二十一元。
（三）被告應自九十三年一月一日起，分別給付原告己○○、丁○○、乙○○、丙○○、戊○○、甲○○每人每年各十萬六千八百零七元。
（四）願供擔保聲請宣告假執行。
二、陳述：
（一）台北市○○區○○段三小段第一０九地號土地（面積七十六平方公尺）為原告
      等人所共有，應有部分各為二一○／二三四九，被告所有台北市○○區○○路
      一段一一四巷十八號房屋，因租賃關係使用原告土地。
（二）系爭土地位於商業繁榮地帶，且建有三層樓房均供商業使用，並為使用強度最
      高之第四種商業區，八十六年、八十九年之申報地價為每平方公尺十二萬四千
      四百元，依年息百分之十計算結果，原告各人每年應得之租金為八萬四千五百
      二十一元，五年合計為四十二萬二千六百零五元。又系爭土地九十三之申報地
      價為每平方公尺十五萬七千二百元，被告自九十三年一月一日起，應按年給付
      之地租為十萬六千八百零七元。為此提起本訴，請求被告給付如訴之聲明所示
      。
（三）原告母親李心於五十七年三月十五日所發通知，係依當時平均地權條例第四十
      條規定請求，且該函主張之十六號房屋，所在基地為一０七地號土地，與本件
      不同。
（四）被告提出系爭土地鄰近地租，並無拘束本件之效力。
三、證據：提出土地及建物謄本、建物勘測成果圖、地籍圖、土地分區使用證明書、
    地價謄本為證。
貳、被告方面：
一、聲明：原告之訴及假執行之聲請均駁回，如受不利之判決，願供現金或同面額之
    花旗銀行無記名可轉讓定期存單為擔保請准宣告免為假執行。
二、陳述：
（一）台北市○○區○○路一段一一四巷十六號、十八號房屋，係被告自母親葉蔡珍
      妹繼承取得，於四十三年五月二十八日辦理保存登記，當時坐落於台北市區城西段壹小段八地號建地，原告之被繼承人李延脩為當時土地共有人之一
      ，該八地號基地於五十五年四月十三日收件分割出同小段八之二至八之十六地
      號土地，於五十八年九月十九日收件辦理共有物分割登記，被告之上開建物所
      坐落之地號變更為同小段八之六及八之七地號，八之六地號（面積為一一五平
      方公尺）由原告及訴外人李心共七人共有，八之七地號（面積七十六平方公尺
      ），由原告及訴外人李心共七人七人、被告之被繼承人葉蔡珍妹所共有。嗣又
      經土地重測，八之六地號土地變更為萬華區○○段○○段一０七地號，為被告
      之父葉國銃所有，八之七地號變更為萬華區○○段○○段一０九地號，目前登
      記情形為兩造所共有（原告應有部分合計為二三四九之一二六０，被告應有部
      分為二三四九分之一０八九）。原告於分割登記後，任令系爭建物繼續使用系
      爭基地三十餘年，足證原告確有允許系爭建物使用其基地，應類推適用民法第
      四百二十五條之一規定，於當事人就使用土地之對價不能協議時，由法院定之
      。
（二）原告等曾由李心代表其七人，於五十七年三月十五日以通知書，向葉蔡珍妹表
      示其使用之十六號，基地面積計三十四點九一五坪，全部分配給本人等共有，
      其租金之給付，于經各共有人協議，自五十四年七月一日起，由取得人按取得
      面積自行收取，以前仍按各共有人原持分額收取，依照法定租金申報價年息百
      分之三計算，台端應給付之租金共計三萬八千四百八十七元六角，準此，原告
      及李心等七人，於當時尚承認有按法定租金申報地價年息百分之三計算之租賃
      關係存在。
（三）系爭土地位於中華路一段一一四巷道內，偏靠中段部分，繁榮程度與租金水準
      ，遠不及於同屬商業區○○○街、峨嵋街等臨街道地段。且系爭土地為兩造共
      有，如無被告同意，無法為全筆土地之出租，而獲得與全筆土地出租相同之收
      入。五十七年三月十五日之通知書，係依法定租金年息百分之三計算，其後公
      告地價已隨社會繁榮程度調整多次，仍按年息百分之三計算，亦屬平允。
（四）福星段三小段五一地號及五四地號，係二筆土地全部出租予被告之父葉國銃，
      面積大於系爭土地，且臨漢中街，供數位照相館使用，地段及門面優於系爭土
      地甚多，房租收入亦較本件高，法院仍認定依公告地價年息百分之五計算，參
      酌七十九年與目前之幣值及物價水準，本件應低於公告地價年息百分之五，方
      屬公允。
三、證據：提出土地及建物登記簿謄本、通知書、民事判決書為證。
    理  由
一、原告起訴主張：台北市○○區○○段三小段第一０九地號土地（面積七十六平方
    公尺）為原告等人所共有，應有部分各為二一○／二三四九，被告所有台北市○○區○○路一段一一四巷十八號房屋，因租賃關係使用原告土地，惟未給付租金
    ，系爭土地應依申報地價年息百分之十計算租金，爰依兩造租賃關係，請求被告
    給付八十七年九月九日起至九十二年九月八日止之租金，原告每人各八萬四千五
    百二十一元，及自起訴狀繕本送達翌日起至清償日止，按年息百分之五計算之利
    息；另自九十二年九月九日起分別給付原告每人每年各八萬四千五百二十一元；
    並自九十三年一月一日起，分別給付原告每人每年各十萬六千八百零七元。
    被告則以：系爭土地之租金應依申報地價年息百分之三計算等語置辯。
二、原告主張台北市○○區○○段三小段第一０九地號土地（面積七十六平方公尺，
    下稱系爭土地）為兩造所共有，原告六人應有部分各為二一○／二三四九，被告
    應有部分為二三四九分之一０八九），被告所有台北市○○區○○路一段一一四
    巷十八號房屋，因租賃關係使用系爭土地，惟自八十七年九月九日起迄今均未給
    付租金之事實，業經原告提出土地及建物謄本為證，被告對此亦不爭執，自堪信
    為真實。至原告主張系爭土地租金應依申報地價年息百分之十計算等情，則為被
    告所否認，並以前開情詞置辯。經查：
（一）被告辯稱原告之母親李心曾代表原告，於五十七年三月十五日發通知書予被告
      母親葉蔡珍妹，表示台北市○○區○○路一段一一四巷十六號建物，使用之基
      地面積計三十四點九一五坪，全部分配給原告等共有，其租金之給付，于經各
      共有人協議，自五十四年七月一日起，由取得人按取得面積自行收取，以前仍
      按各共有人原持分額收取，依照法定租金申報價年息百分之三計算，台端應給
      付之租金共計三萬八千四百八十七元六角，足認原告當時承認按申報地價年息
      百分之三計算租金等情，並提出該通知書為證，原告對該通知書之真正並不爭
      執，惟主張該通知書係表示依法定租金計算，當時法定租金是規定依申報地價
      年息百分之三計算，且該十六號房屋，所在基地為一０七地號土地，與本件不
      同等語。經查，上開五十七年三月十五日通知書，既載明針對分割後，原告及
      李心七人取得全部所有權之一０七地號土地，向被告母親葉蔡珍妹請求十六號
      建物使用基地之租金，尚難逕適用於本件十八號建物所在之一○九號土地。且
      該通知書既特別書明「依照法定租金申報價年息百分之三計算」，而非載為「
      依照申報價年息百分之三」，足認通知書之真意係依使用土地期間，法定之租
      金計算，被告辯稱原告當時承認一○九地號土地，依申報地價年息百分之三計
      算租金云云，自不足取。
（二）次按土地及其土地上之房屋同屬一人所有，而僅將土地或僅將房屋所有權讓與
      他人，推定在房屋得使用期限內，有租賃關係，其租金數額當事人不能協議時
      ，得請求法院定之，民法第四百二十五條之一定有明文。本件兩造既均不能證
      明兩造就系爭土地成立租賃關係，約定之租金為若干，惟與民法第四百二十五
      條之一規定房屋就土地有租賃關係存在，惟當事人不能協議租金數額之情形相
      類似，依相類事實，應為相同處理之法理，被告辯稱應類推適用民法第四百二
      十五條之一規定，由本院定租金數額，自屬有據。
（三）再按城市地方房屋之租金，以不超過土地及其建築物申報總價額年息百分之十
      為限；於租用基地建築房屋之情形，亦準用之，土地法第九十七條、第一百零
      五條規定甚明。查系爭十八號房屋所在一○九號土地，位於中華路、漢中街、
      峨嵋街之間，屬於中華路商圈，該房屋為加強磚造三層建物，一樓開設成衣店
      ，二樓開設餐廳，三樓供住家使用，一樓承租人表示月租為九萬元等情，有本
      院九十二年十二月五日勘驗筆錄在卷可稽，兩造對此亦不爭執，本院斟酌系爭
      土地價值、所處位置及四周工商業繁榮情形、被告利用系爭土地之經濟價值與
      所得之利益等因素，並揆諸首揭規定，認系爭土地之租金按申報地價年息百分
      之七計算為合理。從而，原告依兩造租賃關係，請求系爭土地之租金，自八十
      七年九月九日起至九十二年九月八日止，被告應給付原告每人各二十九萬五千
      八百二十五元，及自起訴狀繕本送達翌日即九十二年十月十八日起至清償日止
      ，按年息百分之五計算之利息；另自九十二年九月九日起至九十二年十二月三
      十一日止，分別給付原告每人各一萬八千四百四十九元；並自九十三年一月一
      日起，分別給付原告每人每年各七萬四千七百六十五元（計算式詳附表所示）
      ，為有理由，應予准許，逾此部分之請求，為無理由，應予駁回。
（四）被告雖另辯稱：系爭土地位於中華路一段一一四巷道內，偏靠中段部分，繁榮
      程度與租金水準，遠不及於同屬商業區○○○街、峨嵋街等臨街道地段，且系
      爭土地為兩造共有，如無被告同意，無法為全筆土地之出租，而獲得與全筆土
      地出租相同之收入，其後公告地價已隨社會繁榮程度調整多次，仍按年息百分
      之三計算，亦屬平允；另福星段三小段五一地號及五四地號，係二筆土地全部
      出租予被告之父葉國銃，面積大於系爭土地，且臨漢中街，供數位照相館使用
      ，地段及門面優於系爭土地甚多，房租收入亦較本件高，法院仍認定依公告地
      價年息百分之五計算，參酌七十九年與目前之幣值及物價水準，本件應低於公
      告地價年息百分之五云云。惟查，建築基地租金之上限，業由按申報價額年息
      百分之三，變更為按申報價額年息百分之五，之後變更逕依申報總價額年息百
      分之十計算，被告辯稱公告地價既已調整，只須續按申報價額年息百分之三計
      算云云，自不足取。至被告所提台灣高等法院七十九年度上字第七○五號民事
      判決書，時間距今已十三年餘，時空環境均已變遷，自不適用於本件，被告執
      此主張本件租金應低於公告地價年息百分之五云云，亦不足取。
三、至兩造其餘之攻擊或防禦方法，及未經援用之證據，經本院斟酌後，認為均不足
    以影響本判決之結果，自無一一詳予論駁之必要，併此敘明。
四、假執行之宣告：兩造陳明願供擔保，聲請宣告假執行或免為假執行，經核原告勝
    訴部分，合於法律規定，爰分別酌定相當之擔保金額宣告之；原告其餘假執行之
    聲請，因訴之駁回而失所依據，不予准許。
五、結論：原告之訴為一部有理由，一部無理由，依民事訴訟法第七十九條、第八十
    五條第一項、第三百九十條第二項、第三百九十二條第二項判決如主文。
中　　　華　　　民　　　國　　九十三　　年　　　四　　　月　二十九　　　日
                                           民事第三庭  法  官    李慈惠
正本係照原本作成
如對本判決上訴，須於判決送達後廿日內向本院提出上訴狀
中　　　華　　　民　　　國　　九十三　　年　　　五　　　月　　　三　　　日
                                                       書記官    林秀娥
